臺灣板橋地方法院刑事判決　　　　　　　　93年度自字第35號
自　訴　人　乙○○
代　理　人　舒正本律師
　　　　　　余梅涓律師
被　　　告　丙○○
選任辯護人　呂傳勝律師
上列被告因妨害名譽案件，經自訴人提起自訴，本院判決如下：
    主  文
丙○○無罪。
    理  由
一、自訴意旨略以：緣自訴人乙○○於民國88年10月30日起，斥
    資購買先進醫療器具、設備，在臺北縣板橋市○○路215 號
    開設板信婦產科診所。被告丙○○則在同市○○路186 號開
    。被告見自訴人診所之患者漸增，影響其業績，不思改善醫
    療品質以爭取患者認同，作良性競爭，竟與不詳姓名之人謀
    議，於91年9 月15日至92年4 月間，在丙○○婦產科診所內
    ，設計其配偶丁○○與病患閒聊內容，錄製不實且毀損自訴
    人名譽之對話，再轉錄成光碟，在該診所內不斷重覆播放，
    散布予前來就診之患者觀賞，毀損自訴人之名譽，以達其增
    加患者數量之目的。經自訴人之患者來診時重覆轉知，自訴
    人乃請患者配合蒐證，於92年4 月初收到患者寄來之光碟，
    發現被告所播放之光碟內容充斥毀謗自訴人之陳述。被告意
    圖毀損自訴人名譽，故意設計對談內容，錄製內容足以毀損
    自訴人名譽之光碟，並在其診所內播放、贈送患者或散布於
    眾，牴毀自訴人之名譽及醫德形象，且使自訴人診所之業績
    受有影響，目的在為不正競爭，因認被告涉有刑法第309 條
    第1 項之公然侮辱罪、第310 條第2 項之加重誹謗罪，及公
    平交易法第22條、第37條第1 項之罪嫌等語。
二、按犯罪事實應依證據認定之，無證據不得認定犯罪事實；不
    能證明被告犯罪者，應諭知無罪之判決，刑事訴訟法第154
    條第2 項、第301 條第1 項分別定有明文。所謂証據，須適
    於為被告犯罪事實之証明者，始得為斷罪之資料；如未能發
    現相當証據，或証據不足以証明，自不能以推測或擬制之方
    法，以為裁判之基礎（最高法院29年上字第3105號、40年台
    上字第86號判例參照）。且刑事訴訟上證明之資料，無論其
    為直接或間接證據，均須達於通常一般之人均不致有所懷疑
    ，而得確信其為真實之程度，始得據為有罪之認定，若其關
    於被告是否犯罪之證明未能達此程度，而有合理懷疑之存在
    ，致使無從形成有罪之確信，根據「罪證有疑，利於被告」
    之證據法則，即不得遽為不利被告之認定（最高法院76年台
    上字第4986號判例參照）。其以情況證據（即間接證據）斷
    罪時，尤須基於該證據在直接關係上所可證明之他項情況事
    實，本乎推理作用足以確證被告有罪，方為合法，不得徒憑
    主觀上之推想，將一般經驗上有利被告之其他合理情況逕予
    排除（最高法院32年上字第67號判例參照）。又自訴者，係
    由自訴人委任律師為代理人而提起，依刑事訴訟法第343 條
    、第329 條第1 項之規定，其程序係準用同法第2 編第1 章
    第2 節、第3 節關於公訴之規定，檢察官於審判期日所得為
    之訴訟行為，於自訴程序由自訴代理人為之，是於訴訟中，
    自應由自訴人就構成犯罪之事實負其舉證之責。
三、本件自訴人認被告涉有刑法第309 條第1 項之公然侮辱罪、
    第310 條第2 項之加重誹謗罪，及公平交易法第22條、第37
    條第1 項之罪嫌，其所指之構成犯罪事實，係指被告曾與不
    詳姓名之人謀議，共同基於公然侮辱、加重誹謗及違反公平
    交易法之犯意聯絡，於91年9 月15日至92年4 月間，在丙○○婦產科診所內，設計其配偶丁○○與病患之閒聊內容，將
    該不實且足以毀損自訴人名譽之閒聊內容以攝影機錄製下來
    ，再轉錄成光碟，並在其診所內不斷重覆播放，供就診患者
    觀看，或將光碟贈送給患者而散布之，自訴人並以其所提出
    內容涉嫌毀損其名譽之光碟1 片、其與患者（自訴人稱係林
    珮琪）對話紀錄之光碟1 片、譯文、健保給付調查比較表、
    存證信函影本、初步調查報告及報驗書影本各1 件，及證人
    戊○○之證詞，為其提起本件自訴之論據。
四、訊據被告堅決否認有何自訴人所指之犯行，辯稱：本件產婦
    己○○於91年9 月15日下午7 時21分在丙○○婦產科診所內
    生產，當時伊並未在場，是由另一位醫師詹定方接生，伊從
    未與己○○之家屬碰過面；拍攝產婦之生產流程，製作寶寶
    專輯，係由伊妻丁○○負責，伊從未過問；伊未參與產婦己○○寶寶專輯之拍攝錄製，亦不知其內容，事後丁○○曾告
    知伊，拍攝己○○寶寶專輯時，有一段由產婦家屬談到自訴
    人有醫療糾紛之事，她認為與伊擔任醫療糾紛調解委員會之
    職務有關，遂將此段內容製成光碟1 片，放在伊之書桌上，
    希望伊有空播放參考，但伊因事務繁忙，尚未拿來播放，嗣
    於接獲自訴人存證信函後，始發現桌上之光碟已經遺失；伊
    妻丁○○拍攝錄製之錄影帶及光碟，除交予當事人外，從不
    留底，亦從未在診所內播放，只有當事人要檢視成果或想看
    時，才會在當事人面前播放，絕不給第三人觀看，自訴人何
    以持有拷貝之光碟，伊並不知情，亦非伊所散播；光碟內容
    談到自訴人之事，均係產婦己○○之家屬（戊○○）主動提
    出，伊妻丁○○答話很少，而己○○係到診所急產，產前從
    未前來門診或產檢，產後也沒有回來檢查，伊又不認識其家
    屬，如何能引導其供述等語。
五、經查：
（一）證據能力部分：自訴人提出其與患者（自訴人稱係甲○○
      ）對話紀錄之光碟1 片，並以該位患者於對話過程中之陳
      述，擬證明被告有在丙○○婦產科診所內播放內容足以毀
      損其名譽之光碟之事實。查上開光碟所記錄之內容，為被
      告以外之人於審判外之陳述，而提出於法庭用來證明該陳
      述內容之真實性，乃屬傳聞證據，姑不論陳述者之真實姓
      名年籍尚待確認，縱該陳述者如自訴人所稱係甲○○無訛
      ，其私下之對話，未經具結以擔保陳述之真實性，被告亦
      無從對之行使反對詰問權，且被告於本院審理時亦已爭執
      上開光碟所記錄之陳述係出於自訴人之誘導，復核無傳聞
      證據得例外容許在法庭上作為證據使用之依據，依刑事訴
      訟法第159 條第1 項規定，自無證據能力，而應予以排除
      ，合先敘明。
（二）自訴人所提出涉嫌毀損其名譽之光碟1 片，其內容係擷取
      自產婦己○○甫在丙○○婦產科診所生產後，被告之配偶
      丁○○在病房內為己○○之新生嬰兒及家屬所拍攝之錄影
      帶，而丁○○拍攝上開錄影帶之目的，係為贈送給丙○○
      婦產科診所之產婦己○○作為紀念，於拍攝過程中，己○○之夫戊○○無意間與丁○○聊到有關板信婦產科診所之
      事，丁○○乃將該部分對談紀錄擷取下來，並製成光碟，
      嗣己○○曾將完整內容之錄影帶寄給丁○○，由丁○○轉
      拷1 份在電腦裡等情，此據證人丁○○到庭結證屬實（見
      本院卷第135 至143 頁）。徵諸證人戊○○所證：91年9
      月15日下午我太太己○○在丙○○婦產科診所生產，於己○○生產後，我有去該診所，當時應該有跟丁○○對談，
      丁○○有拍攝對談內容，因為孩子生下來他們都會做紀錄
      ，送給我們，後來有給我們1 捲錄影帶，我不知道有光碟
      片，我在光碟片中所說關於板信婦產科診所的事情，是我
      自己講的，被告沒有教我這些說詞，我當時會提到板信婦
      產科診所的事情，是因為剛生小孩，有感而發等語（見本
      院卷第120 至133 頁），核與證人丁○○之證詞相符。另
      依本院諭知證人丁○○提出完整拍攝內容之光碟，由被告
      代為向本院提出光碟2 片，經本院勘驗結果，該2 片光碟
      之內容完全相同，片頭出現「91.9.15 」、「妹妹誕生了
      」，係記錄戊○○、己○○夫妻在丙○○診所產女當天之
      情景，拍攝時間係從91年9 月15日下午7 時53分起，至同
      日下午8 時50分止（非連續攝影），全片片長約23分40秒
      左右，除片頭及片尾之美編外，全片記錄情節略可分為下
      列階段：下午7 時53分起，某位不詳成年男子手抱初生
      嬰兒之畫面；下午7 時56分起，產婦己○○同嬰兒躺在
      床上之畫面；下午8 時04分起，嬰兒之特寫畫面；下
      午8 時10分起，戊○○手抱嬰兒，與丁○○聊天之畫面（
      以上內容均與本案無關）；下午8 時18分47秒起，戊○○主動提及板信婦產科診所，此後與丁○○之對話紀錄，
      與自訴人提出上開涉嫌毀損其名譽之光碟內容相同，記錄
      至8 時20分50秒結束，此部分之對話約2 分鐘，此有本院
      勘驗筆錄附卷可稽（見本院卷第171 、167 頁）。綜上以
      觀，足認自訴人提出之上開光碟，所記錄之內容確係證人
      丁○○擷取自其為產婦己○○所拍攝之新生兒紀念錄影帶
      ，而證人丁○○當初拍攝該捲錄影帶之用意，確為贈送給
      產婦己○○作為紀念之用無疑。證人丁○○拍攝錄影帶，
      既係作為紀念新生兒之用，非屬個人訪談性之紀錄，兼以
      證人戊○○證稱其因有感而發始主動提及板信婦產科之事
      ，則證人戊○○於拍攝過程中縱然對板信婦產科有所負面
      之陳述或評論，衡情應係突發性之個人言論，而非出於他
      人之授意或串通安排，自難認係出自被告或證人丁○○之
      所辯為產婦拍攝製作寶寶專輯，係由其妻丁○○負責，伊
      從未過問等語，經驗上尚非全然不可採信，而自訴人既未
      提出任何積極證據，本院亦查無事證堪認被告有共同參與
      上開錄影帶之拍攝、擷取及光碟製作，不能認定被告有何
      拍攝或轉錄之行為。本件自訴人指稱被告與不詳姓名之人
      謀議，設計其妻丁○○與病患之閒聊內容，並將該不實且
      足以毀損自訴人名譽之閒聊內容以攝影機錄製下來，再轉
      錄成光碟云云，洵屬無據。
（三）至自訴人指訴被告曾在丙○○婦產科診所內不斷重覆播放
      內容足以毀損其名譽之光碟，供就診患者觀看，並將光碟
      贈送給患者而散布之云云，係以自訴人持有光碟之事實，
      為其立證基礎，此外未能提出其他任何積極證據。然自訴
      人究如何取得內容涉嫌毀損其名譽之光碟？其可能性不一
      ，顯不足逕為不利於被告之認定。況除自訴人持有之光碟
      1 片外，查無同一內容光碟於社會上流通之跡證，復無證
      人出面具體指述被告確有播放該內容之光碟供人觀看，或
      贈送光碟加以散布之事實，尚難僅憑自訴人持有上開光碟
      ，逕予推測或擬制被告有何公開播放或散布之犯行。
（四）自訴人聲請傳喚證人甲○○到庭詰問，本院迭次依址傳拘
      無著，為免訴訟延滯，並斟酌自訴代理人對該證人之拘提
      未到當庭表明沒有意見，爰不再傳喚調查，併此指明。
六、據上所陳，本件依調查所得證據，尚不足以證明被告確有自
    訴人所指設計閒聊內容、拍攝錄影及轉錄成光碟、在診所內
    播放供人觀看並贈送光碟給患者而加以散布之行為。從而，
    自訴人認被告涉有公然侮辱、加重誹謗及違反公平交易法等
    罪，即屬不能證明。此外，復查無其他積極證據足資證明被
    告有何犯罪行為，揆諸首開說明，應為無罪之諭知。
據上論斷，應依刑事訴訟法第343 條、第301 條第1 項，判決如
主文。
中　　華　　民　　國　　94　　年　　3 　　月　　8 　　日
                  刑事第十九庭　審判長法　官　彭全曄
                                      法　官　蕭一弘
                                      法　官　朱嘉川
以上正本證明與原本無異
如不服本判決應於送達後10日內向本院提出上訴狀
中　　華　　民　　國　　94　　年　　3 　　月　　8 　　日
                                     書記官　林志憲
